【裁判字號】    90,簡上,93
【裁判日期】    920430
【裁判案由】    電信法
【裁判全文】
臺灣嘉義地方法院刑事判決                            九十年度簡上字第九三號
    上  訴  人
    即  被  告  甲○○
    選任辯護人  葉進欽律師
右上訴人因違反電信法案件，不服本院簡易庭九十年度簡字第九一號於中華民國九十
年十一月十二日第一審簡易判決（聲請簡易判決處刑案號：臺灣嘉義地方法院檢察署
九十年度偵字第二七四號），提起上訴，本院管轄之第二審合議庭判決如左：
    主  文
原判決撤銷。
甲○○共同未經許可擅自設置電臺發送九千赫至三百秭赫之射頻信息，致干擾無線電
波之合法使用，處有期徒刑陸月，併科罰金新臺幣參拾萬元，有期徒刑如易科罰金，
以銀元參佰元折算壹日，罰金如易服勞役，以罰金總額與陸月之日數比例折算；扣案
如附表所示之物（臺灣嘉義地方法院檢察署九十年度保管字第四號）均沒收。
    事  實
一、甲○○明知未經許可不得擅自使用電台發送九千赫至三百秭赫之射頻信息，且無
    線電頻率、電功率、發射方式及電台識別呼號等有關電波監理業務，係由交通部
    統籌管理，未經核准不得使用，甲○○竟基於設立非法電台以發射信息之犯意，
    向亦有犯意聯絡江國柱借得嘉義縣梅山鄉太平村臺電大平八九分一一西一電桿，
    以西約三十公尺旁之鐵皮屋，由江國柱提供前開處所，由甲○○支付電費，甲○
    ○再另以新台幣三十萬元之價格向姓名年籍不詳之成年男子購得如附表所示之物
    而擅自設立發射介於九千赫至三百秭赫內無線電頻率ＦＭ１０２‧７ＭＨＺ（兆
    赫）之非法廣播電台，並自八十九年十月初起，接續使用該電台發送ＦＭ１０２
    ‧７ＭＨＺ（兆赫）之無線電射頻信息播送節目，致干擾「中國廣播電台」合法
    設立使用之ＦＭ一０三‧一ＭＨＺ（兆赫）之無線電頻率；迄八十九年十一月二
    十一日十四時許，為交通部電信總局電信警察隊第三中隊在上址查獲，並扣得甲
    ○○所有如附表所示之物。
二、案經內政部警政署電信警察隊第三中隊移送台灣嘉義地方法院檢察署檢察官偵查
    起訴。
    理  由
一、訊據上訴人甲○○矢口否認有右揭犯行，辯稱：（一）其所發射的頻率並不會干
    擾到中廣的廣播，依無線電波學理該二頻道並不可能互相干擾；（二）調頻電台
    的頻寬是二百千赫，在調頻電台領域內，若二射頻信息之頻率相差零點四兆赫（
    即四百千赫），因頻寬各僅有二百千赫，二頻率間殊無可能互相干擾；（三）檢
    察官起訴法條經原審變更起訴法條，屬有違誤；（四）中國廣播公司上開頻道之
    發射功率高達一萬瓦，上訴人發射之射頻信息功率僅有一千瓦，功率弱者，斷無
    干擾功率強者之射頻信息之理；（五）憲法第十一條規定人民有言論、講學、著
    作及出版之自由，又「以廣播及電視方式表達意見，屬於憲法第十一條所保障言
    論自由之範圍。為保障此項自由，國家應對電波頻率之使用為公平合理之分配，
    對於人民「接近使用傳播媒體」之權利，亦應在兼顧傳播媒體編輯自由原則下，
    予以尊重，並均應以法律定之。」，司法院大法官釋字第三六四號明白解釋，以
    廣播表達意見，確屬憲法所保障之言論自由範圍，而依據憲法第二十三條所定「
    以上各條列舉之自由權利，除為防止妨礙他人自由、避免緊急危難、維持社會秩
    序，或增進公共利益所必要者外，不得以法律限制之。」，故以廣播表達意見除
    非妨礙他人自由，造成緊急危難，使社會秩序難以維持或危害公共利益，否則均
    不應以法律限制之，遑論以刑罰加身。而人民未經許可擅自使用電台發射信息，
    若未干擾其他無線電波之合法使用，其無妨礙他人自由之情形，法律之規定即應
    恪遵憲法第二十三條之保留條款，不得任意限制；（六）而「對人民違反行政法
    上義務之行為予以裁罰性之行政處分，涉及人民權利之限制，其處分之構成要件
    與法律效果，應由法律定之，法律雖得授權以命令為補充規定，惟授權之目的、
    範圍及內容必須具體明確，然後據以發布命令，方符憲法第二十三條之意旨。」
    為司法院大法官釋字第四零二號解釋明文揭諸，故交通部對電信法第四十八條所
    謂「干擾」此一不確定法律概念若欲定出一明確基準，以為電信法刑罰規定之補
    充規範，必須電信法具體明確地予以授權，惟電信法第四十六條之規定並未就交
    通部可對所謂「干擾」之此一不確定法律概念具體明確授權交通部訂定規範予以
    補充，從而，交通部依電信法第四十六條規定訂定之「廣播電視無線電台設置使
    用管理辦法」於第三十條明文訂定「廣播電視電台遭非法電波干擾之認定標準」
    ，顯非有法律明確授權之補充規範，電信總局南區監理站逕以此未獲法律明文授
    權之規範，據以認定「干擾」之依據，顯屬違憲；（七）查獲後，應該要經過警
    告才能起訴判刑，但本件並未經警告等語。
二、經查：
（一）關於廣播電視電臺所發射之信息是否遭干擾認定之標準為：「(1)於合法有線或
      無線通信系統內測錄到可辨識的非法通信之聲音或訊息者。(2)於合法廣播電臺
      發射天線半徑（調幅甲類為四十公里、乙類為六十公里、丙類為一百公里；調
      頻甲類為十公里、乙類為二十公里、丙類為六十公里）距離內測得非法擅自使
      用頻率者發射之射頻訊息電場強度達五點以上，同頻超過每公尺三十四分貝微
      伏或第一鄰頻超過每公尺四十八分貝微伏或第二鄰頻超過每公尺六十四分貝微
      伏或第三鄰頻超過每公尺七十四分貝微伏者」一情，為廣播電視無線電台設置
      使用管理辦法第三十條所明定；而本件上訴人在前開時、地未經許可設置電台
      發射電波信息之事實，除據上訴人所自承外，而關於本件之查獲過程，經本院
      傳訊實施查察本件測試之交通部電信總局南區電信監理站監測技佐李政展、監
      測技正高一匡到庭均證稱：其係依照廣播電視無線電台設置使用管理辦法第三
      十條認為在第二鄰頻（零點四ＭＨＺ），超過每公尺六十四分貝微伏就認為有
      干擾之標準進行測試，且係以兩射頻間的頻寬間距及干擾電場強度的相對標準
      來認定有無造成干擾，而其等係在合法電台所設置之六十公里半徑內任選五點
      加以測試等語（見本院九十一年五月十七日調查筆錄），揆之李政展、高一匡
      所陳，交通部電信總局南區電信監理站於查察本件違反電信法案件所採取之監
      測方法，確係依照前開廣播電視無線電台設置使用管理辦法所定標準進行勘測
      與測試，核與該管制規範相符。
（二）本院復函詢行政院交通部就上訴人所質疑之爭點即關於「廣播電台頻率相隔零
      點四ＭＨＺ情形下，是否會發生干擾？如會發生干擾，為何會准許蘭潭之聲（
      九十點九ＭＨＺ）及嘉義之音（九一點三ＭＨＺ）同時設立」一情，經行政院
      交通部以交郵（一）零九一零零零七三六七號函覆稱「任意兩電台間是否發生
      干擾，係依其發射功率、距離、頻率間隔及地形阻隔等多項因素而定，依據廣
      播電視無線電台設置使用管理辦法第二十九條第一項第三目規定：第二鄰（頻
      率間隔四百ＫＨＺ）於既設電台每公尺六十分貝微伏電場涵蓋範圍內，新設電
      台電廠強度不得逾每公尺八十分貝微伏」，準此，以無線廣播工程技術之自由
      空間電波傳播損失公式計算，頻率間隔零點四ＭＨＺ（即四百ＫＨＺ）之調頻
      電台，為避免相互干擾應相隔的距離如下：(1)兩個甲類小功率電台之距離應大
      於五點五ＫＭ....；據查蘭潭之聲（九十點九ＭＨＺ）與嘉義之音（九十一點
      三ＭＨＺ）均屬甲類小功率電台，頻率相隔零點四ＭＨＺ，且距離約六點四七
      ＫＭ，大於五點五ＫＭ，符合前揭規定，無干擾之虞，故准予同時設立....；
      本部鑒於非法電台均設備簡陋，且未經審驗合格，易於造成干擾合法電台之運
      作，故於廣播電視無線電台設置使用管理辦法第三十條規定調頻廣播電台遭非
      法電波干擾之認定標準為合法廣播電台發射天線半徑（調頻丙類為六十公里）
      距離內測得非法擅自使用頻率者發射之射頻訊息電場強度五點以上，第二鄰頻
      （相隔零點四ＭＨＺ）超過每公尺六十四分貝微伏者，而嘉義地區一零三點一
      ＭＨＺ係合法設立之中國廣播公司虎尾寮調頻廣播電台（丙類大功率電台），
      本部為避免干擾，故於該地區未開放一零二點七ＭＨＺ設立電台，依據本部電
      信總局南區電信監理站廣播電台電場強度干擾測試表所載資料，已達上開非法
      電波干擾之認定標準，故判定一零三點一電台遭一零二點七之非法電波干擾」
      等語，有該函在卷可佐，該函已極明確說明依據上訴人所設置電台之位置、所
    發射之信息頻率，確已干擾中國廣播電台無線電波之合法使用，而此與蘭潭之
      聲、嘉義之音電台使用執照之核發，並不相同，因此，上訴人所辯其所設置之
      電台所發射之信息不致干擾中國廣播公司云云，顯係空言。
（三）又按電信事業之主管機關為交通部，交通部為監督、輔導電信事業並辦理電信
      監理，設電信總局，電信法第三條定有明文；而電台須經交通部許可始得設置
      ，經審驗合格發給執照方得使用。但經交通部公告免予許可者，不在此限。前
      項電台，指設置電信設備及作業人員之總體，利用有線或無線方式，接收或發
      送射頻信息，亦為電信法第四十六條第一項、第二項所明文規定；而關於無線
      電頻率、電功率、發射方式及電台識別呼號等有關電波監理業務，由交通部統
      籌管理，非經核准，不得使用或變更；其管理辦法由交通部訂定之，亦為電信
      法第四十八條第一項所明定，揆之上開電信法之規定，交通部電信總局係經電
      信法立法授權管理無線電電台設置、經營之核准、管制之主管機關，而為主管
      機關之交通部為管理電信事業依據上開電信法之授權有制定電台設置管理辦法
      、就申請否准之核准職權，則人民欲設置無線電台自應遵守交通部依據電信法
      前開授權所定相關無線電台管理規範，以維電信、電波資源使用之秩序；而電
      信法既已明文授權交通部得對於無線電台之設立有准否之職權，並依據其維護
      電信事業秩序之目的而設置認定電台使用頻率間之干擾認定基準，尚屬主管機
      關交通部依法定之行政決定權責，上訴人質以電信法第五十八條所定「干擾」
      之認定基準由交通部認定之規定有違憲云云，係未理解電信法就電信事業之經
      營管理授權交通部管制之立法意旨所生之誤認，所辯電信法違憲云云，毫無足
      採，不予採信。
（四）又按電信第五十八條於八十八年十一月三日經修正公佈後規定為：「未經許可
      擅自設置或使用電台發送九千赫至三百秭赫之射頻信息，致干擾無線電波之合
      法使用者，處二年以下有期徒刑、拘役或科或併科新台幣六十萬元以下罰金。
      」，而修正前之規定則為：「本法施行六個月後，擅自設置或使用電台發送九
      千赫至三百秭赫之射頻息，致干擾合法通信經警告仍不改正者，處六個月以下
      有期徒刑、拘役或科或併科新台幣三十萬元以下罰金。」等語，則現行電信法
      第五十八條並無查獲起訴前須警告之限制，而本件上訴人所為犯行係於八十九
      年十月初之時間，顯應適用現行電信法之規定，上訴人所辯應先予警告云云，
      顯係誤用修正前之法律而無足採信。
四、此外，並有交通部電信總局南區電信監理站非法電台及電波干擾處理報告表一份
    、電信總局南區電信監理站廣播電臺強度干擾測試表一份及現場照片二幀附卷可
    稽，上訴人確於前開時、地未經交通部許可設置電台發射九千赫至三百秭赫信息
    ，又經交通部電信總局南區電信監理站監測技佐等專業人員到現場實地測試，果
    有違反規定致生干擾中國廣播公司合法使用電波之事實，已至為詳酌；此外，復
    有如附表所示之物扣案可稽，上訴人違反電信法第五十八條第一項之規定，堪以
    認定。
五、核上訴人所為，係違反電信法第五十八條第一項之未經許可擅自設置電台發送九
    千赫至三百秭赫之射頻信息致干擾無線電波之合法使用罪，又上訴人先後多日之
    未經許可擅自使用電台發送九千赫至三百秭赫之射頻信息，致干擾無線電波之合
    法使用者之行為，係出於一未經主管機關許可之單一犯意，而接續為之，應論以
    單純一罪；又上訴人與江國柱有犯意聯絡、行為分擔，為共同正犯；原審據以論
    罪科刑，固非無見，惟按電信法第五十八條第一項之未經許可擅自設置或使用電
    台發送九千赫至三百秭赫之射頻信息致干擾無線電波之合法使用者罪，其犯罪構
    成要件即已包括同條第二項之「違反第四十八條第一項規定擅自使用無線電頻率
    致干擾無線電波之合法使用者」之情形，且犯罪構成要件較後者為廣，自無再成
    立該條項之罪之餘地，原審認被告另涉有同條第二項之罪，二罪間有想像競合關
    係，應從一重處斷，尚有未合；又原審所諭知上訴人併科罰金新台幣三十萬元，
    如易科罰金以銀元三百元即新台幣九百元折算一日之折算標準，亦已超過六個月
    之日數總數，應依據刑法第四十二條第三項之規定以六個月之日數比例折算之，
    原審所為該部分主文之諭知亦與法未合；本件上訴人所辯，雖均無足採信，已如
    前述，惟原審判決既有難予維持之理由，自應撤銷原判決改判；末審酌被告犯罪
    動機、目的、方法、所生之損害、犯後態度等一切情狀，量處如主文所示之刑，
    並諭知有期徒刑易科罰金、罰金易服勞役之折算標準；扣案如附表所示之物，為
    上訴人犯本罪所用之物，併予宣告沒收。
據上論斷，依刑事訴訟法第四百五十五條之一第一項、第三項、第三百六十九條第一
項、第三百六十四條，刑法第十一條前段、第二十八條、第四十一條第一項前段、第
四十二條第三項，電信法第五十八條第第一項、第六十條，罰金罰鍰提高標準條例第
二條，現行法規所定貨幣單位折算新台幣條例第二條，判決如主文。
本案經檢察官黃正雄到庭執行職務。
中    華    民    國      九十二      年      四    月      三十      日
                                      臺灣嘉義地方法院刑事第三庭
                                          審判長  法  官  沈  福  財
                                                  法  官  盧  鳳  田
                                                  法  官  黃  國  益
右正本證明與原本無異。
本件不得上訴。
中    華    民    國      九十二      年      四    月      三十      日
                                                  書記官  林  柑  杏
 附表：
┌────┬───────┬───────────┬────┐
│編號    │物品名稱      │序號（型號）          │  數量  │
├────┼───────┼───────────┼────┤
│  １    │激勵器        │序號：Ｌ６９８        │  一台  │
├────┼───────┼───────────┼────┤
│  ２    │功率放大器    │型號：Ｒ２００        │  一台  │
├────┼───────┼───────────┼────┤
│  ３    │立體聲接收機  │序號ＰＪＫ６１２７３  │  一台  │
└────┴───────┴───────────┴────┘


司法院資訊處製作；財團法人民間司法改革基金會備份。
